【裁判字號】    98,消債更,676
【裁判日期】    980423
【裁判案由】    聲請更生程序
【裁判全文】
臺灣高雄地方法院民事裁定           98年度消債更字第676號
聲  請  人
即 債務 人  甲○○
代  理  人  邱揚勝律師
上列當事人因消費者債務清理事件聲請更生，本院裁定如下：
    主  文
聲請駁回。
聲請費用由聲請人負擔。
    理  由
一、聲請意旨略以：聲請人前未曾依「中華民國銀行公會會員辦
    理消費金融案件無擔保債務協商機制」請求共同協商債務清
    償方案，於消費者債務清理條例（下稱消債條例）施行後，
    於民國97年10月28日以書面向最大債權金融機構國泰世華商
    業銀行股份有限公司（下稱國泰世華銀行）請求共同協商，
    而於97年12月18日協商未成立。又聲請人積欠國泰世華銀行
    計新台幣（下同）1,565,000 元，而聲請人每月薪資所得約
    20,000元，並遭強制執行扣薪3 分之1 ，且需扶養有身心障
    礙之母親陳玉環，每月負擔扶養費6,000 元，及扣除必要生
    活費用後，收入所剩無幾，有不能清償債務之情事，且聲請
    人無擔保或無優先權之債務總額未逾1200萬元，復未經法院
    裁定開始清算程序或宣告破產，爰依法聲請更生等語。
二、按債務人不能清償債務或有不能清償之虞者，得依本條例所
    定更生或清算程序，清理其債務，消債條例第3 條定有明文
    。蓋經濟上陷於困境之消費者，若任其於惡性循環之債務窘
    境中自生自滅，其將衍生嚴重之社會問題，致難以維持安定
    之社會經濟秩序，故有予之分別情形依更生或清算之程序清
    理其債務之必要，藉以妥適調整其與各相關債權人等間之權
    利義務關係，以謀求消費者經濟生活之更生機會，從而健全
    社會經濟發展。惟私法上債之關係，係以當事人間之信賴關
    係為基礎，為社會經濟組織之重要支柱，故當事人於以法律
    行為追求自己之利益之際，亦應顧及對方之利益，並考量債
    權債務在社會上之作用，本於誠實及信用之原則，行使其債
    權及履行其債務，故債務人之消費者欲以上開條例為其所負
    義務之調整者，自應本於誠信原則之本旨，僅在其不能清償
    債務或有不能清償之虞而使其陷於經濟上之困境時，始得准
    許之，以避免其藉此善意之立法而惡意圖謀減免債務，致使
    社會陷於道德之危險，並因此使信用緊縮而造成社會經濟之
    動盪。再者，依消債條例第151 條第1 項、第5 項規定，係
    採「協商前置主義」，而債務人於協商程序中，自應本於個
    人財產及收支狀況，依最大誠信原則，商討解決方案，如終
    究不能協商，於聲請更生或清算時，法院審酌上開條文所謂
    「不能清償或有不能清償之虞」，允宜綜衡債務人全部收支
    及財產狀況，評估是否已不能維持符合人性尊嚴之最基本生
    活條件，如曾有協商方案，其條件是否確實不能達到上開基
    本之要求等，為其判斷之準據。又聲請更生或清算不合程式
    或不備其他要件者，法院應以裁定駁回之，但其情形可以補
    正者，法院應定期間先命補正，消債條例第8 條亦有明文。
三、經查：
  (一)聲請人現積欠國泰世華銀行計1,565,000 元債務，於97年10
    月28日以書面向最大債權金融機構國泰世華銀行請求共同協
    商債務清償方案，惟於97年12月18日協商不成立，有聲請人
    提出之前置協商不成立通知書（詳卷第9 頁）、債權人清冊
    1 份（詳卷第8 頁）、財團法人金融聯合徵信中心當事人綜
    合信用報告1 份（詳卷第70、71頁）等附卷可稽。
  (二)查，聲請人所為前置協商不成立之原因為「未能接受顯足以
    負擔之還款方案」，有上開前置協商不成立通知書在卷可稽
    。又查，國泰世華銀行提出之協商條件為「120 期、利率4%
    、月繳15,842元」，因聲請人希望再降低月付金，而調整為
    「120 期、利率3%、月繳15,109元」，然因聲請人表示無法
    負擔，致協商不成立，有國泰世華銀行98年3 月27日民事陳
    報狀暨所附前置協商相關文件影本1 份可考。據此，本件於
    前置協商程序中，國泰世華銀行所提出之還款方案為「120
    期、利率3%、月繳15,109元」，惟聲請人表示無法負擔，故
    協商不成立。
  (三)按消債條例之立法目的，係為使不幸陷入經濟困境之人得以
    清理債務、重建生活，並在清理過程中能保有符合人性尊嚴
    之最低基本生活，而非在維持債務人過去慣常之寬逸生活，
    是於評估債務人清償債務之能力時，並非任其主張生活費用
    之數額，否則將造成揮霍無度以致清償債務能力降低之人，
    反而更容易進入更生程序之歧異現象。查，聲請人於前置協
    商時陳報每月薪資為34,072元（詳卷第95頁）；且觀之聲請
    人之勞保投保薪資，於97年4 月28日調整為26,400元，並於
    97年11月1 日調整至40,100元，有勞工保險被保險人投保資
    料表、全民健康保險保險對象加退保歷史各1 份（詳卷第16
    至20頁）可按；又聲請人於98年1 月至3 月之薪資所得分別
    為29,116元、37,684元、48,508元，有所得明細1 紙（詳卷
    第85頁）可考，換算平均每月為38,436元。據此，聲請人每
    月平均收入，應以前置協商時所陳報之34,072元為可採信，
    是聲請人主張每月收入僅20,000元云云，即屬無據。又查，
    聲請人陳稱：伊任職國泰人壽保險股份有限公司擔任保險業
    務員，因薪資收入轉帳戶為國泰世華銀行，而遭國泰世華銀
    行直接由薪資轉帳戶，將伊每月之業務收入全數扣款，致無
    任何收入可供生活云云。惟國泰世華銀行前向法院聲請強制
    執行扣薪3 分之1 ，有執行命令1 份（詳卷第32、33頁）可
    按；是苟如聲請人所述，則國泰世華銀行即無須再為該強制
    執行程序；從而，聲請人所辯上情，亦難採信。
  (四)依內政部社會司97年度高雄市每人每月之最低生活標準10,9
    91元，認聲請人每月必要生活費為10,991元，且聲請人既已
    負債156 萬元以上，本需以較低之標準生活而撙節開銷用以
    償債始符誠信，自不得以無負債人員之一般生活標準以上而
    同為要求，故聲請人主張每月必要性支出計21,700元云云，
    容有未洽。次查，聲請人母親陳玉環已於98年2 月22日死亡
    ，有除戶謄本1 紙（詳卷第44頁）可按，是已無該扶養費支
    出之必要。又查，聲請人雖主張遭國泰世華銀行強制執行扣
    薪3 分之1 ，然如聲請人與債權銀行達成協商，則該強制執
    行程序即因協商成立而未再予以扣薪，是尚難以為不能清償
    之原因。據上，聲請人於扣除每月必要生活費後，尚有餘款
    23,081元（00000 －00000 ＝23081） 可供清償債務。
  (五)綜上而論，聲請人與最大債權金融機構國泰世華銀行前置協
    置協商時，國泰世華銀行係以每月繳納15,109元方式償還，
    已如前述；依上開所認定實際收支核算結果，並無顯然不當
    之情，聲請人拒絕其能負擔之還款方案，難認確有還款誠意
    。從而，本件聲請人並無不能清償債務或有不能清償之虞之
    情事。
四、綜上所述，聲請人之月收入扣除必要費用後，尚無「不能清
    償債務或不能清償之虞」，其更生之聲請即不符消債條例第
    3 條所定要件，且上開欠缺又屬無從補正，依首揭說明，自
    應駁回其更生之聲請。
五、依消費者債務清理條例第8條、第15條，民事訴訟法第78條
    ，裁定如主文。
中    華    民    國    98    年     4    月    23    日
                  民事第五庭  法  官  洪榮家
上為正本係照原本作成
如不服本裁定，應於裁定送達後10日內，以書狀向本院提出抗告
，並繳納抗告費新臺幣1千元
中    華    民    國    98    年     4    月    23    日
                              書記官  胡美儀


司法院資訊處製作；財團法人民間司法改革基金會備份。
